臺灣高等法院刑事判決　　　　　　　　　　　　　　九十年度上訴字第四三四號
　　上　訴　人　　臺灣板橋地方法院檢察署檢察官
　　被　　　告　　丁○○
　　選任辯護人　　孫冬生律師
右上訴人因被告偽造文書等案件，不服臺灣板橋地方法院八十九年度訴字第一九七號
，中華民國八十九年十二月三十日第一審判決（起訴案號：臺灣板橋地方法院檢察署
八十八年度偵字第一七一六八號）提起上訴，本院判決如左：
    主  文
上訴駁回。
    理  由
一、公訴意旨略以：被告丁○○（原名何進興）意圖為自己不法之所有，並基於概括
    之犯意，明知無資力負擔鉅額會款，竟於民國八十五年十月十五日起，在臺北縣
    板橋市○○街二十之三號，分別召集己○○、庚○○等會員組織民間互助會，每
    會新臺幣（下同）一萬元，被告丁○○自任會首，包括會首共計五十二會，並定
    於每月十五日下午六時在上址開標，詎被告丁○○竟連續冒用不實之會員黃聰明
    、陳萬富、黃義仁、戊○○、辛○○、癸○○、林進益、周月鳳、周月梅、周吉
    良及林志宏等人之名義偽造投標之標單冒標會款，致其餘活會會員陷於錯誤而交
    付會款。嗣被告丁○○於八十七年十月間倒會停標，經己○○追討活會會款七十
    八萬四千元未著，始查覺上情。因認被告涉犯刑法第二百十六條、第二百十條之
    行使偽造私文書及同法第三百三十九條第一項之詐欺取財罪嫌云云。
二、按犯罪事實應依証據認定之，無証據不得推定其犯罪事實，刑事訴訟法第一百五
    十四條定有明文。又認定不利被告之事實，須依積極証據，苟積極証據不足為不
    利於被告事實之認定時，即應為有利於被告事實之認定，更不必有何有利之証據
    。復認定犯罪事實應依証據，為刑事訴訟法所明定，故被告否認犯罪事實所持之
    辯解，縱屬不能成立，仍非有積極証據足以証明其犯罪行為，不能遽為有罪之認
    定，此有最高法院三十年上字第八一六號、第一八三一號分別著有判例可資參循
    。
三、公訴意旨認被告有偽造文書等犯行，無非是以被告於起會中途倒會停標，致告訴
    人己○○、庚○○受有會款之損失，渠等片面之指訴及被告無法提供會員黃聰明
    、陳萬富、黃義仁、戊○○、辛○○、癸○○、林進益、王瓊華、周進益、周月
    鳳、周月梅、周吉良、及林志宏等人真實姓名、住址、年籍資料以供查證，認被
    告有偽告文書、詐欺等犯行。訊據被告固坦承自八十五年十月十五日起召集上開
    民間互助會，包括會首五十二會，每月十五日下午在臺北縣板橋市○○街二十之
    三號開標，其後因生意經營不善及遭死會倒會，致無力處理後續會款，才洽商會
    員宣告倒會等情，惟堅決否認有前揭行使偽造私文書及詐欺取財之犯行，辯稱：
    伊所召集之互助會，會員都確實有其人，並沒有冒名得標等語。
四、經查告訴人己○○於偵查、原審及本院調查時均未提出任何積極證據明確指出被
    告如何以人頭冒標，而原審及本院傳訊到庭之證人會員周杜秀玉所述：我有跟五
    會，是以周月鳳、周月梅、周吉良、林志宏及我的姓名共五會名義入會，五會都
    是死會，我參加被告的會好多年了，以前跟他的會都很順，被告標會有經過我同
    意，雖然未和解亦未還錢云云（見原審卷第一三三頁、本院九十年十月八日訊問
    筆錄第二頁），並有周杜秀玉、周月鳳、周月梅、周吉良、林志宏與被告於八十
    七年十一月二十六日所書立之協議書附於原審卷內可稽；另證人高冬華於原審證
    述：我是以我婆婆王瓊華名義入會，我是第三會八十五年十二月得標，標金三千
    七百元，我有拿到金錢，究竟多少錢我已經忘記了等情。另證人會員林壬○（即
    會員癸○○）於本院調查時亦到庭證稱伊是以癸○○名義入會，共跟二會，均是
    死會等語。足見，會單上之王瓊華、周月鳳、周月梅、周吉良及林志宏、癸○○
    ，是真正之會員，並非如告訴人己○○於偵查中指訴都是被告自己編的人頭甚明
    。又證人張褚池、吳素英、林明典、李王春欄均在原審亦到庭陳述為該合會會員
    ，被告有給付得標之標金，及倒會尚有分期還部分會款，吳素英、李王春欄部分
    未還。其中林明典並以家人陳盈樺、吳芝蓉為名義會員，而證人林壬○（即癸○○）於本院證稱與被告之會很清楚，其友楊棗以先生女兒跟好幾會亦未聽說被告
    有冒標情事（見原審卷第九十四頁以下、本院卷九十年十二月七日訊問筆錄第五
    頁）。另王方芳子、以其兒女王清龍（真名甲○○）、丙○○（真名乙○○）名
    義標會，亦經王方芳子及乙○○本人到庭陳述屬實（見本院卷九十年十二月二十
    四日訊問筆錄第四頁）。雖戊○○、辛○○等人雖經傳喚未到庭，惟被告辯稱辛○○與戊○○是同一個人，戊○○分別於八十五年十一月十五日以三千元得標、
    八十六年八月十五日以四千一百元得標，並提出渠等收據影本二紙附卷為憑，而
    本院對於被告所提出辛○○位於台北市○○區○○里○○○鄰市○○道○段一六
    三號三樓住處送達，該處確有人居住，故被告辯稱渠等二人是真實會員尚非無稽
    ，雖被告對於會員黃聰明、陳萬富、黃義仁於偵、審中均無法提出渠等正確資料
    供查證，惟綜合上開多數之會員之證述，均無一人指證被告有冒用人頭及偽造文
    書冒標之情事產生，在無其他積極事證足以證明此三人係人頭，及被告有冒標之
    情事，當不能因被告無法舉證而將此不利推由被告承受。末查以該互助會自八十
    五年十月起會，至八十七年十月停標倒會，其間長達二年，被告均有給付得標之
    標金，及倒會尚有清償部分會款等情觀之，公訴人所提均不足為不利於被告之認
    定，此外，復查無其他任何積極證據明確指訴被告以人頭冒標互助會之情形，則
    難認被告確有公訴人所指之犯行，揆諸前揭說明及上開判例意旨，原審認應諭知
    無罪之判決，經核並無不合，上訴人仍執陳詞，認原審認事用法尚有未合，為無
    理由，應予駁回。本件告訴人己○○、庚○○與被告間倒會糾紛，應純屬民事糾
    葛，告訴人等可透過民事程序方式向被告求償，並此敘明。
據上論斷，應依刑事訴訟法第三百六十八條，判決如主文。
本案經檢察官蔡薰慧到庭執行職務。
中      華      民      國     九十一     年    二     月    二十一     日
                              臺灣高等法院刑事第四庭
                                  審判長法  官  蔡  永  昌
                                        法  官  陳  榮  和
                                        法  官  周  煙  平
右正本證明與原本無異。
檢察官部分如不服本判決應於收受送達後十日內向本院提出上訴書狀，其未述上訴之
理由者並得於提起上訴後十日內向本院補提理由書（均須按他造當事人之人數附繕本
）。
被告不得上訴。
                                        書記官  蕭  麗  珍
中      華      民      國     九十一     年    二     月    二十二     日
